【裁判字號】    98,交上易,290
【裁判日期】    981208
【裁判案由】    過失傷害
【裁判全文】
臺灣高等法院刑事判決               98年度交上易字第290號
上  訴  人  臺灣板橋地方法院檢察署檢察官
被      告  乙○○
上列上訴人因被告過失傷害案件，不服臺灣板橋地方法院98年度
交易字第116 號，中華民國98年8 月28日第一審判決（起訴案號
：臺灣板橋地方法院檢察署97年度偵字第30623 號），提起上訴
，本院判決如下：
    主  文
上訴駁回。
    理  由
一、本案經本院審理結果，認原審以被告乙○○就本件交通事故
    並無過失，不能證明被告犯罪而諭知被告無罪，認事用法要
    無違誤，應予維持，並引用第一審判決書所記載之證據及理
    由（如附件）。
二、公訴人上訴意旨略以：被告乙○○駕駛車牌號碼MFM－938號
    重型機車，沿臺北縣板橋市○○路往縣民大道方向行駛，於
    行經該路段與長安街口時，因疏未注意車前狀況，且依當時
    情形又均無不能注意之情事，竟疏於注意及此，致擦撞告訴
    人甲○○，業經告訴人於警詢、偵查中證述綦詳，告訴人固
    於審理中未到庭證述，惟就其警詢、偵查中之證述何以不採
    ，原審法院竟未予論述，即遽然採信被告之辯詞，顯有判決
    理由不備之違誤，綜上所述，在原審判決理由記載不完備下
    ，僅採信被告之辯詞而認定被告無罪，其判決謬誤已至為明
    顯，爰請撤銷原判決，另為適當之判決。
三、證據能力：
    被告以外之人於審判外之陳述，雖不符刑事訴訟法第一百五
    十九條之一至第一百五十九條之四規定，而經當事人於審判
    程序同意作為證據，法院審酌該言詞陳述或書面陳述作成時
    之情況認為適當者，亦得為證據；當事人、代理人或辯護人
    於法院調查證據時知有刑事訴訟法第一百五十九條第一項不
    得為證據之情形，而未於言詞辯論終結前聲明異議者，視為
    有前項之同意，刑事訴訟法第一百五十九條之五定有明文。
    經查，本件所引用之相關供述證據固屬傳聞證據，惟公訴人
    及被告均表示無意見而不予爭執（見本院卷第19頁背面），
    亦未聲明異議，本院審酌上開證據資料製作時之情況，尚無
    違法不當及證明力明顯過低之瑕疵，亦認為以之作為證據應
    屬適當，揆諸前開規定，認前揭證據資料均有證據能力。至
    其餘所引用之非供述證據，亦查無有何違反法定程序而取得
    之情形，均認具有證據能力，合先敘明。
四、經查：
(一)原審業已詳敘認定被告並無過失傷害犯行之依據綦詳。公訴
    人猶執前詞提起上訴。惟觀諸卷附現場照片（偵查卷第26頁
    上方照片），被告乙○○與告訴人甲○○兩人之車輛碰撞倒
    地，經人扶起後之位置，係在臺北縣板橋市○○路由北往南
    已過板新路與長安街交岔路口之車道上，該處距離板新路與
    長安街之交岔路口處尚有一段距離。稽之，告訴人甲○○於
    警詢時指訴：肇事後，我的車有移動（將車輛扶起），因為
    當時我們雙方車子將該事故地點的車道都擋住了等語（偵查
    卷第12頁）。足證本件交通事故發生後，告訴人甲○○騎乘
    車牌號碼EFA－817號輕型機車於交通事故發生後，僅係將倒
    地之上述機車扶起，並未移離現場。益徵機車倒地位置應係
    二車碰撞之地點，亦即被告乙○○所稱之板橋市○○路超商
    前方車道。由此可知告訴人甲○○於警詢時指稱：伊係於長
    安街往板新路方向行駛，當時長安街往板新路方向為黃燈，
    伊搶黃燈，對方從伊左側出來，發生碰撞云云（偵查卷第11
    頁），與事實不符。再者，告訴人對於當時行進方向號誌燈
    號，於檢察官訊問時改稱：伊不確定燈號云云（偵查卷第43
    頁），足見告訴人指訴即有前後不一之瑕疵，益徵其指訴真
    實性實難憑採。雖告訴人於檢察官訊問時仍堅稱：其遭乙○
    ○騎乘機車碰撞云云，然依卷附車牌號碼MFM－938號重型機
    車車損照片（偵查卷第28、29頁）觀之，被告乙○○所騎乘
    車牌號碼MFM－938號重型機車之左前車頭燈、左斜擋泥板上
    方均有遭撞擊後倒地摩擦路面所造成車損，且該機車右側車
    身中間後座乘客腳踏板處，亦有遭撞擊痕跡。顯見被告所騎
    乘上開機車右側車身中間後座乘客腳踏板處遭撞擊，因物理
    力作用導致機車向左側倒地，始造成前揭車損，應堪認定。
    另告訴人甲○○雖於警詢及檢察官訊問均堅稱：其係遭乙○
    ○騎乘機車碰撞云云，更於警詢中指訴：因遭乙○○騎乘機
    車自其左側駛出，而碰撞其機車左後車身，致後輪左側嚴重
    毀損云云，然依被告所騎乘上開機車之車損部位及被告上揭
    機車前擋泥板並無撞擊跡證。且審酌卷附告訴人騎乘機車照
    片（偵查卷第30、31頁），苟如告訴人所稱係被告騎乘機車
    碰撞其機車車身左後輪部位，致後輪左側嚴重毀損云云，惟
    查告訴人所騎乘機車左後側係機車引擎突出處，為該機車左
    後側最突出部位，若告訴人之機車遭碰撞位置如其所指訴，
    則其機車左側引擎，理應會有撞擊新痕跡，然依卷附照片所
    示，告訴人機車左後引擎處並無新的碰撞痕跡，足見告訴人
    指訴之真實性即非無疑。綜上，被告乙○○上開辯解，應非
    虛妄，堪以採信。是本件肇事當時，被告乙○○係正常行駛
    於板橋市○○路由北往南車道上，告訴人甲○○係自板新路
    之超商前突然衝出駛入板新路車道，二車因而發生碰撞等情
    ，應可認定。
(二)按汽車（含機車）駕駛人對於防止危險發生之相關交通法令
    規定，業已遵守，並盡相當之注意義務，以防止危險發生，
    始可信賴他人亦能遵守交通規則並盡同等注意義務，若因此
    而發生交通事故，方得以信賴原則為免除過失責任（最高法
    院84年度臺上字第5360號判例意旨參照）。又所謂信賴原則
    ，指行為人在社會生活中，於從事某種具有危險性之特定行
    為時，如無特別情事，在可信賴被害者或其他第三人亦會相
    互配合，謹慎採取適當行動，以避免發生危險之適當場合，
    倘因被害者或其他第三人之不適當行動，而發生事故造成損
    害之結果時，該行為人不負過失責任（最高法院88年度臺上
    字第1852號判決意旨可參）。本案既無證據證明被告有何未
    遵守交通號誌之指示行進及未注意車前狀況之違規行為，均
    詳如前述，則被告應可信賴參與交通行為之告訴人，亦將同
    時為必要之注意，相互為遵守交通秩序之適當行為，而無考
    慮告訴人將會有違反交通規則之不當行為之義務，是揆諸上
    揭說明，實難課以被告過失傷害之責。綜上，公訴人既未能
    提出具體事證證明被告有何未遵守交通號誌、未注意車前狀
    況或其他肇致本案事故發生之過失行為，亦無其他積極事證
    證明被告何過失傷害之犯行，自應為被告無罪之諭知。
五、原審以被告犯罪不能證明而為無罪之諭知，核無違誤，檢察
    官提起上訴指摘原判決不當，為無理由，應予駁回。
據上論斷，應依刑事訴訟法第368 條、第373 條，判決如主文。
本案經檢察官陳明光到庭執行職務。
中    華    民    國    98    年    12    月    8    日
                  刑事第四庭  審判長法  官  陳筱珮
                                    法  官  陳玉雲
                                    法  官  邱滋杉
以上正本證明與原本無異。
不得上訴。
                                    書記官  劉貞達
中    華    民    國    98    年    12    月    8    日
附  件：
臺灣板橋地方法院刑事判決             98年度交易字第116號
公  訴  人  臺灣板橋地方法院檢察署檢察官
被      告  乙○○  女  28歲（民國○○年○○月○日生）
                    身分證統一編號：Ｚ000000000號
                    住臺北縣板橋市○○街75巷28弄3之1號
                    居臺北縣板橋市○○街70號3樓之56
上列被告因過失傷害案件，經檢察官提起公訴（97年度偵字第30
623 號），本院判決如下：
    主  文
乙○○無罪。
    理  由
一、公訴意旨略以：被告乙○○於民國97年8 月13日1 時20分許
    ，騎乘車牌號碼MFM-938 號重型機車，沿臺北縣板橋市○○
    路往縣民大道方向行駛，於行經該路段與長安街口時，適告
    訴人甲○○騎乘車牌號碼EFA-817 號輕型機車，沿長安街直
    行至該處，被告乙○○本應注意車前狀況，而依當時情形，
    又無不能注意之情事，竟疏於注意及此，致發生擦撞，兩人
    均人車倒地，告訴人甲○○受有右側膝蓋挫傷及擦傷之傷害
    ，因認被告乙○○涉犯刑法第284 條第1 項前段之過失傷害
    罪嫌等語。
二、按犯罪事實應依證據認定之，無證據不得認定犯罪事實；另
    按不能證明被告犯罪者，應諭知無罪之判決，刑事訴訟法第
    154 條第2 項、第301 條第1 項分別定有明文。申言之，犯
    罪事實之認定應憑證據，如未能發現相當證據，或證據不足
    以證明，自不能以推測或擬制之方法，作為裁判基礎（最高
    法院40年台上字第86號判例意旨參照）；且認定犯罪事實所
    憑之證據，雖不以直接證據為限，間接證據亦包括在內，然
    而無論直接證據或間接證據，其為訴訟上之證明，須於通常
    一般之人均不致有所懷疑，而得確信其為真實之程度者，始
    得據為有罪之認定，倘其證明尚未達到此一程度，而有合理
    之懷疑存在而無從使事實審法院得有罪之確信時，即應由法
    院為諭知被告無罪之判決（最高法院76年台上字第4986號判
    例意旨參照）。再者，檢察官對於起訴之犯罪事實，仍應負
    提出證據及說服之實質舉證責任。倘其所提出之證據，不足
    為被告有罪之積極證明，或其指出證明之方法，無從說服法
    院以形成被告有罪之心證，基於無罪推定之原則，自應為被
    告無罪判決之諭知（參照最高法院92年台上字第128 號判例
    意旨）。
三、公訴意旨認被告乙○○涉犯過失傷害罪，無非係以告訴人甲
    ○○於警詢及偵查中之指述、道路交通事故現場圖、道路交
    通事故調查報告表各乙份、現場及車損照片12張、中英醫療
    社團法人中英醫院診斷證明書乙紙為其主要論據。訊據被告
    乙○○堅決否認有何過失傷害犯行，辯稱：當時伊行經上開
    路口時之行向號誌係綠燈，本件車禍事故發生地點並非在板
    新路與長安街交岔路口，而係在板新路超商前方，係甲○○
    自板新路超商前方突然衝出駛入伊所行駛之車道所致，致伊
    無法閃避，而發生碰撞，伊並無過失等語。
四、經查：
(一)被告乙○○於警詢時供稱：「肇事前，我是由板新路往縣民
    大道方向行駛，我行駛於外側車道，當時板新路往縣民大道
    方向為綠燈，於肇事地點，對方突然從我右側衝出，與我前
    車頭發生碰撞，我根本來不及反應」、「當我發現對方時，
    已與對方發生碰撞」、「肇事後，我車有移動（將車輛扶起
    ）」等語（詳97年度偵字第30623 號偵查卷第4-5 頁）；復
    於本院訊問時供稱：「當天經路口甲○○她是從超商衝出來
    ，並不是如她所說從路口出來」、「甲○○並不是搶黃燈」
    、「當時我的號誌是綠燈」等語（詳本院98年8 月14日審判
    筆錄第2-3 頁），另觀諸卷附現場照片（詳前開偵查卷第26
    頁上方照片），被告乙○○與告訴人甲○○二人之車輛倒地
    經人扶起後之位置係在板新路由北往南已過板新路與長安街
    交岔路口之車道上，該處距離板新路與長安街之交岔路口處
    尚有一段距離，該處應係二車碰撞之地點，亦即被告乙○○
    所稱之板新路超商前方車道。由此可知告訴人甲○○於警詢
    時指稱：伊係於長安街往板新路方向行駛，當時長安街往板
    新路方向為黃燈，伊搶黃燈，對方從伊左側出來，發生碰撞
    等語，即非實情。被告乙○○上開辯解，應非虛妄，堪以採
    信。是本件肇事當時，被告乙○○係正常行駛於板新路由北
    往南車道上，告訴人甲○○係自板新路之超商前突然衝出駛
    入板新路車道，二車因而發生碰撞等情應可認定。
(二)其次，按駕駛人駕駛汽車（包含機器腳踏車），應在遵行車
    道內行駛，此為一般駕駛人所知悉之道路交通安全規則。如
    前所述，告訴人甲○○騎乘機車未在遵行車道內行駛，竟突
    然駛入被告乙○○正常行駛之車道中，一般駕駛人原可信賴
    其他駕駛人亦能遵守交通安全規則，而不至於任意侵入正常
    行駛之車道中，且衡諸日常生活經驗及一般合理駕駛人之注
    意能力，對於其他車輛自路旁突然駛入其正常行駛車道之情
    況下，駕駛人縱然已為必要之注意，並已採取適當之措施，
    衡情應仍無法避免交通事故之發生，故該汽車駕駛人於此情
    況下，對於信賴對方亦能遵守交通規則乃竟違規之駕駛行為
    ，自無預防之能力與義務，故尚難認被告乙○○有何能注意
    而不注意之過失，亦不能僅因被告乙○○所騎乘之機車與告
    訴人甲○○所騎乘之機車發生碰撞，即令被告乙○○負過失
    之責任。
五、綜上所述，本件被告乙○○之上開駕駛行為，就本件車禍而
    言，既無任何過失，且本院亦查無其他證據，足以證明被告
    乙○○有何過失傷害之行為，故本院自不能以推測或擬制之
    方法，遽認被告乙○○確有前開犯行。此外，復查無其他積
    極證據，足認被告涉有公訴人所指之過失傷害行為，是不能
    證明被告犯罪，參照前開說明，應依法為被告乙○○無罪判
    決之諭知。
據上論斷，應依刑事訴訟法第301 條第1 項，判決如主文。
本案經檢察官吳宗光到庭執行職務。
中    華    民    國    98    年    8     月    28    日
                  刑事第十三庭  法  官  鄭燕璘
以上正本證明與原本無異
如不服本判決，應於送達後十日內向本院提出上訴書狀
                                書記官  陳筱惠
中    華    民    國    98    年    8     月    28    日


司法院資訊處製作；財團法人民間司法改革基金會備份。
